【裁判字號】    95,上訴,605
【裁判日期】    950530
【裁判案由】    洗錢防制法
【裁判全文】
臺灣高等法院刑事判決                 95年度上訴字第605號
上  訴  人  臺灣宜蘭地方法院檢察署檢察官
被      告  丙○○
上列上訴人因被告違反洗錢防制法案件，不服臺灣宜蘭地方法院
94年度訴字第242號，中華民國94年12月28日第一審判決（起訴
案號：臺灣宜蘭地方法院檢察署94年度核退偵字第15號，暨移送
併辦案號：臺灣桃園地方法院檢察署95年度偵緝字第119號），
提起上訴，本院判決如下：
    主  文
原判決撤銷。
丙○○連續幫助詐欺，累犯，處有期徒刑陸月，如易科罰金，以
參佰元折算壹日。
    事  實
一、丙○○前曾因妨害自由案件，經本院以89年度上訴字第2311
    號判決判處有期徒刑6月，如易科罰金，以300元折算1日確
    定，並於民國（下同）91年4月30日執行完畢，詎猶不知悔
    改，預見無故蒐集他人之存摺、帳戶使用者，有可能藉此收
    購之存摺、帳戶，自行或轉由他人遂行財產上詐欺犯罪之目
    的，竟仍容認該結果發生亦不違背其本意之不確定故意，而
    基於幫助詐欺之概括犯意，先後為下述之幫助行為：
  (一)於93年4月30日為向某地下錢莊借款，而將其當日向國泰世
    華商業銀行中壢分行，以自己名義申請開設帳號0000000000
    00號帳戶，並領取該帳戶之存摺、提款卡、密碼後，隨即於
    同日轉交給真實姓名年籍不詳綽號「小白」之成年男子使用
    。「小白」取得上開帳戶後，即與其同夥成員共同基於意圖
    為自己不法所有之詐欺犯意聯絡，於網路上刊登出售網路遊
    戲金幣之虛偽廣告，使甲○○陷於錯誤，誤信刊登廣告者確
    有出售網路遊戲金幣之真意，經由電話與該成員聯絡後，即
    依其指示，利用宜蘭縣羅東鎮○○○路上之郵局自動櫃員機
    ，於93年6月5日、93年6月8日，分別匯入新臺幣（下同）
    9815元、34元、32317元至該成員所另收購之邱慶聞於日盛
    國際商業銀行台中分行所開設之帳號00000000000000號帳戶
    內；利用宜蘭縣內之中國信託商業銀行自動櫃員機，於93年
    6月7日15時45分許，匯入89123元至丙○○國泰世華商業銀
    行中壢分行帳號000000000000號帳戶內，匯入款項後旋即遭
    「小白」等人提領一空。嗣甲○○發現並未取得網路遊戲金
    幣後，發覺受騙而報警，始為警循線查知上情。
  (二)於93年5月7日後某日，為擔保其友向地下錢莊借款，而在桃
    園縣中壢市○○○路國泰世華銀行分行前，將其於同年月7
    日在日盛國際商業銀行中壢分行所開立之帳號00000000000-
    0000000號帳戶，及在玉山商業銀行中壢分行所開立帳號
    0000000000000號帳戶之存摺、提款卡及密碼交予同上地下
    錢莊真實姓名不詳綽號「小白」之人使用。嗣於93年5月20
    日13時許、15時許，不詳之詐欺成員連續撥打呂文雄、賴佳
    琪、乙○○電話詐騙呂文雄稱：你兒子在我們手上，且牙齒
    均已被打落，要匯款救人；向賴佳琪、乙○○佯稱：賴佳琪
    先生、乙○○兒子與人發生交通事故，需匯款解決，否則斷
    手斷腳云云，除賴佳琪聽聞後經聯絡而未匯款外，致呂文雄
    、乙○○心生畏懼而陷於錯誤，各於同日14時、17時38 分
    許，分別在合作金庫銀行龜山分行、金門縣金城鎮土地銀行
    提款機匯款9萬元、5萬6千元，進入丙○○上開日盛及玉山
    銀行帳戶內，惟上開帳戶業遭警示凍結，始未得逞。同日呂
    文雄另匯款5萬元，進入上開玉山銀行帳戶則遭提領一空，
    經警循線查獲始悉上情。
二、案經宜蘭縣警察局羅東分局報請臺灣宜蘭地方法院檢察署檢
    察官偵查起訴，暨桃園縣政府警察局中壢分局報請臺灣桃園
    地方法院檢察署檢察官移送本院併案審理。
    理  由
一、上揭犯罪事實，業據被告丙○○於偵查中、原審及本院審理
    中坦承不諱（見94年核退偵字第15號卷第23、24，94年偵緝
    字第942號卷第24頁，原審卷第64、77、82頁，本院95年3月
    28日準備程序筆錄），核與證人即被害人甲○○、呂文雄、
    乙○○、賴佳琪於警詢、偵查所證述之受詐騙匯款情節相符
    、證人邱慶聞於警詢時所證述之出售日盛國際商業銀行台中
    分行帳號00000000000000號帳戶資料情節，均相一致，復有
    宜蘭縣警察局詐騙帳戶通報警示申請表、日盛國際商業銀行
    台中分行93年6月23日日盛銀台中字第93302號函、日盛國際
    商業銀行客戶歷史交易查詢單、日盛國際商業銀行個人戶基
    本資料維護單、國泰世華商業銀行中壢分行93年6月23日（
    93）國泰世華中壢字第0838號函、國泰世華商業銀行中壢分
    行開戶人基本資料單、國泰世華商業銀行中壢分行存摺存款
    對帳單、中國信託商業銀行自動櫃員機交易明細表各1件、
    中華郵政公司自動櫃員機交易明細表3件、桃園縣政府警察
    局中壢分局詐騙帳戶通報警示詐騙電話段話件報告表、玉山
    銀行中壢分行94年3月2日玉中壢字第0530104號函、玉山銀
    行中壢分行帳號0000000000000號帳戶資料、日盛國際商業
    銀行中壢分行93年5月26日盛銀中壢字第93177號函及檢附帳
    號00000000000000000號帳號資金往來明細、合作金庫銀行
    龜山分行93年11月22日函、玉山銀行-網路銀行-存放款櫃台
    -交易明細查詢附卷可稽。是被告先後交付其所有之銀行存
    摺、提款卡、密碼予他人使用之情，可以認定。
  (二)又按在郵局或銀行等金融機構開設存款帳戶，原係針對個人
    社會信用而予以資金流通，具有強烈之屬人性，而金融帳戶
    為個人理財之工具，於郵局或銀行等金融機構申請開設存款
    帳戶並無任何特殊之資格限制，一般民眾皆可利用存入最低
    開戶金額之方式，任意在銀行或郵局等金融機構申請開設存
    款帳戶，且一人並可於不同之金融機構申請多數之存款帳戶
    使用，尚無任何困難，此乃眾所周知之事實，被告當時為年
    滿25歲之成年人，顯屬有一般社會經驗之人，對此應有所認
    知。而有犯罪意圖者，非有正當理由，竟使用他人提供之帳
    戶，客觀上自可預見其目的係供為某筆資金之存入，後再行
    領出之用，且該筆資金之存入及提領過程係有意隱瞞行為人
    身分曝光之用意，一般人本於一般認知能力應均易於瞭解。
    是依一般人之社會生活經驗，若見他人不以自己名義申請帳
    戶，反而向人收集銀行帳戶為不明用途使用或流通，衡情對
    於該等銀行帳戶可能供他人作為財產犯罪之不法目的使用，
    當有合理之預期。況且利用蒐集得來之銀行帳戶物件從事詐
    欺行為，早為傳播媒體廣為報導，被告為有社會經驗之成年
    人，其應可預見交付其名義之銀行帳戶物件予不相識之人流
    通，有幫助他人實施詐欺犯行之可能，但其仍將自己之銀行
    帳戶物件交付予不知真實身分之「小白」之人使用，致自己
    完全無法了解、控制其銀行帳戶物件之使用方法及流向，是
    被告即具有縱「小白」之人利用其所交付之銀行帳戶物件實
    施詐欺行為，亦不違背其本意之幫助意思甚明。再被告只是
    將其銀行帳戶物件交予「小白」使用，縱對日後該帳戶將被
    「小白」作為財產詐欺犯罪之用有所預見，但對於該「小白
    」究竟來歷、背景如何、有無職業、收入如何、是否藉詐欺
    犯罪為業、期間如何等情？在雙方並非熟識之情況下，本難
    查悉，是在無其他佐證下，自難單憑被告將帳戶資料交予「
    小白」之人，即認被告有幫助「常業詐欺」之犯罪認識之共
    同正犯。綜上所述，被告之自白確與事實相符，本件事證已
    臻明確，被告多次幫助他人實施詐欺行為之犯行，堪予認定
    ，應依法論科。
二、按幫助犯之成立，主觀上行為人須有幫助故意，客觀上須有
    幫助行為，意即需對於犯罪與正犯有共同之認識，而以幫助
    之意思，對於正犯資以助力，而未參與實施犯罪之行為者而
    言（參照最高法院75年度台上字第1509號、88年度台上字第
    1270號判決）。本件被告將自有之銀行存摺、提款卡、密碼
    提供予他人，供他人便於施詐而提領詐騙所得財物，即屬詐
    欺罪構成要件以外之行為，核其所為係犯刑法第339條第1項
    、第30條第1項之幫助詐欺取財罪。公訴人雖認係犯刑法第3
    0條第1項、洗錢防制法第9條第1項之幫助洗錢罪，惟按洗錢
    防制法之制定，旨在防止特定重大犯罪不法所得之資金或財
    產，藉由洗錢行為，諸如經由各種金融機關或其他交易管道
    ，轉換成為合法來源之資金或財產，切斷資金與當初犯罪行
    為之關連性，隱匿犯罪行為或該資金不法來源之本質，使偵
    查機關無法藉由資金之流向追查犯罪行為人，其所保護之法
    益為國家對特定重大犯罪之追訴及處罰。又洗錢行為係指行
    為人為掩飾或隱匿自己重大犯罪所得財物或財產上之利益（
    洗錢防制法第2條第1款），或行為人掩飾、收受、搬運、寄
    藏、故買或牙保他人因重大犯罪所得財物或財產上之利益（
    同法第2條第2款）。除利用不知情之合法管道（如金融機關
    ）為之外，其他使所得財物或利益之來源合法化，或改變該
    財物或利益之本質，以避免追訴處罰之掩飾、藏匿犯特定重
    大犯罪所得財產或利益之行為均屬之。若非先有犯罪所得或
    利益，再加以掩飾或隱匿，而係取得犯罪所得或利益之犯罪
    手段，或未合法化犯罪所得或利益之來源，而能一目了然來
    源之不法性，即非洗錢防制法所規範之對象。查本件係「小
    白」之人利用被告所提供之帳戶，供被害人將金錢匯入被告
    帳戶之行為，本為其實施詐欺行為之犯罪手段，並非於取得
    財物後，另為掩飾、隱匿其詐欺所得之行為，亦非被告於「
    小白」之人實施詐欺犯罪取得財物後，另由被告為之掩飾、
    隱匿行為，且偵查機關得藉由被害人將款項匯入被告帳戶等
    情，一目了然資金來源之不法性，並得以追查資金之流向，
    資金與當初犯罪行為之關連性並未被切斷，與「掩飾」、「
    隱匿」之性質亦有不符，核與洗錢防制法第2條規定之洗錢
    行為構成要件有間，自無從對於被告科以幫助洗錢之罪責，
    故公訴人起訴法條尚有未洽，惟其基本事實同一，應予變更
    起訴法條。又被告先後兩次交付自己帳戶予他人使用之行為
    ，時間緊接，所犯係構成要件相同之罪，顯係基於概括犯意
    為之，為連續犯，依刑法第56條之規定以一罪論，並加重其
    刑。被告前因妨害自由案件，經本院以89年度上訴字第2311
    號判決判處有期徒刑六月，如易科罰金，以三百元折算一日
    確定，並於91年4月30日執行完畢之事實，有本院被告前案
    紀錄表在卷可據，其於受有其徒行執行完畢五年內，再犯有
    期徒刑以上刑之本案，應依累犯之規定，遞加重其刑。又被
    告所為屬幫助犯，應依刑法第30條第2項規定，減輕其刑。
    並先加而後減之。至被告上開犯罪事實(二)，雖未據檢察官起
    訴，然與起訴之犯罪事實(一)部分，有連續犯裁判上一罪之關
    係，且經檢察官移由本院併案審理，本院自得併為審究之。
    雖檢察官就該移送併辦部分，認係犯洗錢防制法第9條第1項
    、刑法第340條之幫助洗錢罪、幫助常業詐欺罪嫌，然被告
    所為應係犯幫助詐欺罪，並不構成幫助洗錢罪、幫助常業詐
    欺罪，已如前述，檢察官所認此部分法條尚有未洽，惟此部
    分之基本社會事實與上開認係幫助詐欺之事實，屬同一範圍
    ，爰不另退回之，併此敘明。
三、原審對被告予以論罪科刑，固非無見。惟原判決未及審究被
    告所為之事實欄(二)犯罪事實，自有未洽。檢察官上訴意旨執
    以指摘，為有理由，自應由本院將原判決撤銷。爰審酌被告
    之素行、智識程度、犯罪之動機、目的、手段；
    提供銀行帳戶予詐欺集團使用，助長犯罪，嚴重影響社會治
    安及金融交易秩序，並參酌其素行、智識程度、犯罪之動機
    、目的、手段、犯罪所生之危害，犯後尚能坦承犯行，態度
    良好，且具悔意等一切情狀，量處有期徒刑六月，並諭知易
    科罰金之折算標準，以示警懲。
據上論斷，應依刑事訴訟法第369條第1項前段、第364條、第299
條第1項前段、第300條，刑法第56條、第30條、第339條第1項、
第47條、第41條第1項前段，罰金罰鍰提高標準條例第1條前段、
第2條，判決如主文。
本案經檢察官田炳麟到庭執行職務。
中    華    民    國    95    年    5     月    30    日
                  刑事第10庭    審判長法  官  劉景星
                                      法  官  陳博志
                                      法  官  李春地
以上正本證明與原本無異。
被告不得上訴。
檢察官如不服本判決，應於收受送達後十日內向本院提出上訴書
狀，其未敘述上訴之理由者並得於提起上訴後十日內向本院補提
理由書（均須按他造當事人之人數附繕本）。
                                      書記官  何子傑
中    華    民    國    95    年    6     月    6     日
附錄：本案論罪科刑法條全文刑法
刑法第30條  （幫助犯及其處罰）
幫助他人實行犯罪行為者，為幫助犯。雖他人不知幫助之情者，
亦同。
幫助犯之處罰，得按正犯之刑減輕之。
刑法第339條  （普通詐欺罪）
意圖為自己或第三人不法之所有，以詐術使人將本人或第三人之
物交付者，處五年以下有期徒刑、拘役或科或併科一千元以下罰
金。
以前項方法得財產上不法之利益或使第三人得之者，亦同。
前二項之未遂犯罰之。


司法院資訊處製作；財團法人民間司法改革基金會備份。
